ACORDAO-COMPLETO-2549992

ACÓRDÃO 7006/2022 ATA 39/2022 - SEGUNDA CÂMARA

VISTOS, relatados e discutidos estes autos de tomada de contas especial instaurada pelo Fundo Nacional de Desenvolvimento da Educação - FNDE em razão da omissão no dever de prestar contas dos recursos repassados ao Município de Maurilândia do Tocantins/TO pelo Convênio 655.685/2009 (registro Siafi 655694) , tendo por objeto a construção de escola de educação infantil (creche) , no âmbito do Programa Nacional de Reestruturação e Aparelhagem da Rede Escolar Pública de Educação Infantil - Proinfância,
ACORDAM os Ministros do Tribunal de Contas da União, reunidos em sessão da 2ª Câmara, em:
9.1. julgar, com fundamento nos arts. 1º, inciso I, 16, inciso II, 18 e 23, inciso II, da Lei 8.443/1992 c/c os arts. 1º, inciso I, 208 e 214, inciso II, do Regimento Interno do TCU, regulares com ressalva as presentes contas;
9.2. dar ciência desta decisão ao responsável, ao Município de Maurilândia do Tocantins/TO e ao Fundo Nacional de Desenvolvimento da Educação - FNDE; e
9.3. arquivar os presentes autos.

Tomada de contas especial instaurada pelo Fundo Nacional de Desenvolvimento da Educação  FNDE em razão da omissão no dever de prestar contas dos recursos repassados ao Município de Maurilândia do Tocantins/TO pelo Convênio 655.685/2009 (registro Siafi 655694), tendo por objeto a construção de escola de educação infantil (creche) na municipalidade, no âmbito do Programa Nacional de Reestruturação e Aparelhagem da Rede Escolar Pública de Educação Infantil  Proinfância.

Segunda Câmara

Município de Maurilândia do Tocantins/TO.

3. Interessados/Responsáveis:
3.1. Interessado: Fundo Nacional de Desenvolvimento da Educação - FNDE (00.378.257/0001-81).
3.2. Responsável: Gilderlan Ribeiro de Sousa Melo (XXX.599.881-XX).

13.1. Ministros presentes: Bruno Dantas (Presidente), Augusto Nardes (Relator) e Antonio Anastasia.
13.2. Ministro-Substituto presente: Marcos Bemquerer Costa.

AUGUSTO NARDES

Transcrevo a seguir, com ajustes de forma, a instrução lavrada pelo auditor da Secretaria de Controle Externo de Tomada de Contas Especial - SecexTCE (peça 72) :
"INTRODUÇÃO
1. Cuidam os autos de tomada de contas especial instaurada pelo Fundo Nacional de Desenvolvimento da Educação (FNDE) , em desfavor do Sr. Gilderlan Ribeiro de Sousa Melo, ex-Prefeito de Maurilândia do Tocantins/TO, na gestão 2009-2012, em razão da omissão no dever de prestar contas quanto aos recursos repassados pelo Convênio 655685/2009 (Siafi 655694 - peça 9, p. 173-184) , celebrado entre o FNDE e o Município, que teve por objeto a construção de escola, no âmbito do Programa Nacional de Reestruturação e Aparelhagem da Rede Escolar Pública de Educação Infantil - Proinfância, com vigência estipulada para o período de 28/12/2009 a 18/09/2015 (peça 9, p. 10) .
HISTÓRICO
2. Conforme disposto na cláusula sexta do termo de convênio foi previsto o valor total de R$ 1.200.000,00 para a execução do objeto, dos quais R$ 1.188.000,00 seriam repassados pelo órgão concedente e R$ 12.000,000 corresponderiam à contrapartida (peça 9, p. 148) .
3. Os recursos federais foram liberados mediante as Ordens Bancárias 2010OB700031, de 12/1/2010, 2011OB700568 e 2011OB700578, ambas de 21/2/2011, respectivamente, nos valores de R$ 594.000,00, R$ 297.000,00 e R$ 297.000,00 (peça 9, p. 12) . Os créditos na conta específica do convênio ocorreram em 14/1/2010 e 23/2/2011 (peça 10, p. 160; 214) .
4. Em intervenção inicial no feito, a SECEX-TCE, em pareceres convergentes (peças 15-17) , a partir da documentação constante dos autos, em especial os extratos bancários da conta corrente específica (peça 9, p. 475-504; peça 10, p. 1-11) , apurou que o Sr. Gilderlan Ribeiro de Sousa Melo fora o responsável único pela gestão dos recursos, inexistindo execução financeira após o final de seu mandato. Quanto à Sra. Leoneide Conceição Sobreira, ex-Prefeita Municipal na gestão 2013-2016, em cujo período de mandato se inseria a data final para a apresentação da prestação de contas, qual seja, 17/11/2015, teve sua responsabilidade afastada, ante a informação de que haveria envidado as medidas cabíveis para a proteção do erário, na forma da Súmula 230 do Tribunal de Contas da União (peça 11, p. 212-215) .
5. Delimitada a responsabilidade, a SECEX-TCE, com amparo em delegação de competência conferida pelo ínclito Relator, procedeu à citação e a audiência (peças 19-20) do Sr. Gilderlan Ribeiro de Sousa Melo nos seguintes moldes e fundamentos:
a) realizar a citação do Sr. Gilderlan Ribeiro de Sousa Melo (CPF XXX.599.881-XX) , ex-Prefeito de Maurilândia do Tocantins/TO (Gestão 2009-2012) , com fundamento nos arts. 10, § 1º, e 12, incisos I e II, da Lei 8.443/1992 c/c o art. 202, incisos I e II, do RI/TCU, para, no prazo de quinze dias, apresentar alegações de defesa quanto à irregularidade detalhada a seguir a seguir/ou recolham aos cofres do Fundo Nacional de Educação (FNDE) a quantia abaixo indicada, atualizada monetariamente a partir da respectiva data até o efetivo recolhimento, abatendo-se na oportunidade a quantia eventualmente ressarcida, na forma da legislação em vigor:
a.1)  Irregularidade: Não comprovação da boa e regular aplicação dos recursos federais repassados ao município de Maurilândia do Tocantins/TO, em face da omissão no dever de prestar contas dos valores transferidos, no âmbito do Convênio 655685/2009.
a.2) Conduta: omitir-se no dever de prestar contas dos valores transferidos por meio do pelo Convênio 655685/2009 (Siafi 655694) , celebrado entre o Fundo Nacional de Educação (FNDE) e o Município de Maurilândia do Tocantins/TO, cujo prazo para apresentação das contas expirou em 17/11/2015;
a.3) Nexo de causalidade: a não prestação de contas dos recursos do Convênio 655685/2009 redundou na impossibilidade de verificar se os objetivos propostos pelo ajuste foram atingidos;
a.4) Resultado ilícito: malversação de recursos públicos federais, não atingimento dos objetivos pactuados e risco de inefetividade do programa;
a.5) Culpabilidade: não é possível afirmar que houve boa-fé do responsável; é razoável afirmar que era possível ao responsável ter consciência da ilicitude dos atos que praticou; é razoável afirmar que era exigível do responsável conduta diversa daquela que ele adotou, consideradas as circunstâncias que o cercava, pois o responsável deveria atuar no exercício de suas missões públicas e na devida execução do objeto pactuado, obedecendo aos termos do Convênio 655685/2009 e legislação aplicável; em face do exposto, é de se concluir que a conduta do responsável é culpável, ou seja, reprovável, razão por que ele deve ser citado a fim de se avaliar se merece ser apenado com a aplicação de pena de multa;
a.6) Dispositivos violados: Constituição Federal art. 37, caput, c/c art. 70, parágrafo único; Decreto-Lei 200/1967, art. 93; Portaria Interministerial MP/MF/CGU 127/2008, Cláusula Décima Sétima do Convênio 655685/2009;
a.7) Valor e data original do débito: 
	Valor
	Data

	594.000,00
	14/1/2010

	594.000,00
	23/2/2011

 (...) 
c) realizar a audiência do Sr. Gilderlan Ribeiro de Sousa Melo (CPF XXX.599.881-XX) , ex-Prefeito de Maurilândia do Tocantins/TO (Gestão 2009-2012) , com fundamento nos arts. 10, § 1º, e 12, incisos I e III, da Lei 8.443/1992, c/c o art. 202, incisos I e III, do RI/TCU, para que, no prazo de quinze dias, apresente razões de justificativa quanto à omissão no dever de prestar contas dos recursos federais recebidos, no âmbito do Convênio 655685/2009 (Siafi 655694) , cujo prazo encerrou-se em 17/11/2015;
c.1)  Irregularidade: não permitir a comprovação da boa e regular aplicação dos recursos federais repassados ao município de Maurilândia do Tocantins/TO, em face da omissão no dever de prestar contas dos valores transferidos, no âmbito do Convênio 655685/2009;
c.2) Conduta: não disponibilizar as condições materiais mínimas e necessárias para que o seu sucessor pudesse apresentar a prestação de contas do Convênio 655685/2009, tais como notas fiscais, recibos, processos de pagamento, extratos bancários da conta específica (recursos federais transferidos e contrapartida) e da aplicação financeira, processos licitatórios, contratos e termos de adjudicação e homologação, bem como documentos que comprovem a execução do objeto, cujo prazo encerrou-se em 17/11/2015;
c.3) Nexo de causalidade: a não disponibilização da documentação necessária redundou na impossibilidade da prestação de contas dos recursos do Convênio 655685/2009 pela Sra. Leoneide Conceição Sobreira, em 17/11/2015;
c.4) Resultado ilícito: malversação de recursos públicos federais, não atingimento dos objetivos pactuados e risco de inefetividade do programa;
c.5) Culpabilidade: não é possível afirmar que houve boa-fé do responsável; é razoável afirmar que era possível ao responsável ter consciência da ilicitude dos atos que praticou; é razoável afirmar que era exigível do responsável conduta diversa daquela que ele adotou, consideradas as circunstâncias que o cercava, pois o responsável deveria atuar no exercício de suas missões públicas e na devida execução do objeto pactuado, obedecendo aos termos do Convênio 655685/2009 e legislação aplicável; em face do exposto, é de se concluir que a conduta do responsável é culpável, ou seja, reprovável, razão por que ele deve ser ouvido em audiência a fim de se avaliar se merece ser apenado com a aplicação de pena de multa;
c.6) Dispositivos violados: Constituição Federal art. 37, caput, c/c art. 70, parágrafo único; Decreto-Lei 200/1967, art. 93; Portaria Interministerial MP/MF/CGU 127/2008, Cláusula Décima Sétima do Convênio 655685/2009;
6. O responsável compareceu a estes autos (peça 23) , atendendo à convocação e apresentando volumoso material para análise. A documentação foi submetida ao FNDE, para pronunciamento, com autorização do nobre Relator (peça 27) , por meio de diligência (peça 28) ; aliás, praxe adotada nesta unidade técnica para casos da espécie, quais sejam, aqueles em que, a título de alegações de defesa, são remetidos elementos que correspondam, materialmente, à prestação de contas extemporânea. A medida em tela se justifica para evitar retrabalho, preservar a segurança jurídica e homenagear as instâncias de controle.
7. Em resposta, advieram aos autos os elementos que constituem as peças 30 e 31, em que o FNDE declara que a documentação apresentada seria insuficiente para a aprovação das contas, com base nos seguintes argumentos: 
7.1 a documentação enviada pelo responsável se referia somente à execução efetuada pela empresa Rosário Indústria e Comércio de Artefatos de Cimento e Construções Ltda., inicialmente contratada pela municipalidade, não englobando a execução efetuada por outras duas empresas;
7.2 houve reprovação da execução física, em caráter total, conforme atestava a Nota Técnica n° 9/2019 - DIESP/COAPC/CGAPC/DIFIN (peça 31, p. 3-10) ; 
7.3 a despeito da correspondência entre despesas documentadas por notas fiscais e os registros bancários respectivos, no total de R$ 1.211.424,05, a execução financeira deveria ser reprovada, diante da rejeição da execução física. 
8. Considerando a indisponibilidade nos autos, então, do Parecer Técnico de Execução Física de Objeto Financiado s/n° (conveniado/Pactuado) - Infraestrutura, de 24/2/2016, o qual haveria embasado a rejeição da execução física, bem como a necessidade de esclarecer o conteúdo do item '5.9 Descrições das Divergências de serviços, Quantitativas, Qualitativas ou Técnicas (4.11) ' daquele parecer, foi efetuada diligência (peça 36) , para coligir o documento faltante, bem como dimensionar e embasar o débito apurado. 
9. A autarquia, em resposta, encaminhou o material que compõe as peças 38 a 42, sendo que as peças 40 a 42 referiam-se a documentos já apresentados anteriormente.
10. Esta unidade técnica, nas manifestações de peças 45-47, examinando o acervo agregado, inicialmente sintetizou o conteúdo do referido parecer:
16. O Parecer Técnico de Execução Física de Objeto Financiado s/n (conveniado-Pactuado) - Infraestrutura, de 24/2/2016 (peça 39) , destinado à verificação da consonância entre o objeto pactuado e aquele efetivamente executado, em seu introito, estabeleceu algumas premissas analíticas:
16.1 Seriam glosados itens em desconformidade com o projeto e que tivessem potencial para causar prejuízos ao erário;
16.2 Somente seriam aceitas despesas efetuadas com serviços previamente autorizados pelo concedente e com serviços constantes da planilha orçamentária que integrava o pacto;
16.3 Itens pendentes, com restrições estéticas ou passíveis de aceitação técnica, não passíveis de causar prejuízos ao erário ou a segurança e qualidade da obra, não seriam impugnados;
16.4 A apuração dos recursos passíveis de devolução teria como base os valores dos serviços indicados na planilha orçamentária estabelecida no convênio, incluído o BDI;
16.5 Não seriam considerados desgastes naturais ou decorrentes de falta de manutenção dos itens e serviços.
17. Com estes pressupostos, o parecer apontou ainda algumas limitações documentais, como a falta da planilha contratada com a empresa Rosário Indústria e Comércio de Artefatos de Cimento e Construções Ltda., planilha de medições acumuladas e as notas fiscais emitidas pelas construtoras L2 Prestacional Ltda - ME e J.P. dos Santos Construção Eireli - ME.
18. As conclusões da vistoria foram as seguintes:
18.1 Em virtude do estágio da obra - inacabada - a escola não entrou em operação, com prejuízo total dos fins sociais colimados por sua concepção, sendo, destarte, inservível no estágio em que se encontrava;
18.2 Alguns pagamentos extrapolaram o valor de contrato, mas os custos excedentes foram assumidos pelo município;
18.3 Houve troca do sistema construtivo do castelo d'água, sem envio de documentação exigida, portanto sem aquiescência do FNDE.
19. As telas do Sistema Integrado de Monitoramento do Ministério da Educação (peça 40) , reproduzidas no material encaminhado, documentando a vistoria realizada, entre 23/1/2018 e 26/1/2018, mostram que foram concluídos os serviços de fundações, superestrutura, alvenaria, vidros, revestimentos, pintura, instalações hidráulicas e sanitárias. As instalações elétricas foram executadas em um percentual de 40% em relação ao total previsto, restando as instalações lógicas, telefônicas e de combate a incêndio. O percentual de execução física da obra atingiu a marca de 92,67%. (...) 
20.1 A despeito do avançado percentual de execução das obras, seria inviável avaliar eventual descompasso entre as execuções físico e financeira, o que poderia indicar a realização de pagamentos antecipados; 
20.2 A obra seguira na gestão da Sra. Leoneide Conceição Sobreira, ex-Prefeita Municipal nas gestões 2013-2016 e 2017-2020, sendo possível asseverar, a partir de elementos constantes dos autos (exordial da ação civil pública por improbidade administrativa que aviara contra o seu antecessor - peça 11, p. 228-239; laudo de engenheiro contratado - peça 11, p. 247-255) que a conclusão das obras exigiria o valor de R$ 273.040,23, o que faria pressupor que as obras haveriam seguido custeadas por fontes diversas da federal; 
20.3 Outras desconformidades na execução contratual (contrapartida insuficiente, documentação de licitante contratada parcialmente irregular, ausência de medição, medição paga sem assinatura da empresa, pagamentos sem medição, recolhimento apenas parcial de ISS) . 
21. Essas constatações permitiram concluir no sentido de que 'a despeito de exauridos todos os recursos financeiros repassados, ao final da gestão do Sr. Gilderlan Ribeiro de Sousa Melo, não se concluiu a obra, a qual, no estágio em que se encontrava, isto é, paralisada, mostrava-se inservível. Tampouco a sua sucessora, a despeito de haver possivelmente investido recursos municipais para a conclusão da obra, logrou sucesso nesse intento (...) '.
11. Fora mencionada ainda determinação dirigida à municipalidade, no âmbito de processo tratando de auditoria de conformidade efetuada pela Secretaria de Controle Externo no Estado do Tocantins - SECEX-TO, com objetivo de avaliar a aplicação dos recursos federais transferidos por conta do Programa Nacional de Reestruturação e Aquisição de Equipamentos para a Rede Escolar Pública de Educação Infantil Proinfância, a qual resultou na prolação do Acórdão 2834/2015-TCU-Plenário: 
145. Maurilândia do Tocantins: Convênio 655685/2009 (Siafi 655694) , no valor de R$ 1.188.000,00, vigência de 28/12/2010 a 18/9/2015. Segundo o gestor atual, a obra começou a ser paralisada em 2011, quando a empresa construtora da obra pedia insistentemente aditivos de preços, com realinhamento na planilha. Em 2012, a gestão passada parou definitivamente a construção das obras da creche sem deixar recursos em caixa. Na gestão atual, auditoria realizada pelo controle interno detectou várias irregularidades, tais como: falhas e irregularidades no processo licitatório; pagamento do financeiro sem a comprovação do físico da obra; sonegação fiscal por parte da construtora da obra; não apresentação da certidão negativa por parte da construtora no ato do recebimento das faturas. Os valores repassados pelo FNDE foram gastos, sem que a obra fosse concluída. O resultado de tudo, foi a obra paralisada ficando 38% faltando para ser concluída, que está sendo construída pela gestão atual com recursos do Tesouro municipal. Durante a inspeção à obra em 16/6/2015 (acervo fotográfico à peça 29) , constatou-se que havia uma empresa contratada que estava iniciando a mobilização para reinício da obra. A proposta de encaminhamento será determinação ao FNDE, nos termos consignados no item 174 desta instrução. (...) 
174. Quanto aos munícipios de Araguaína: Termo de Compromisso 3165/2012 e Convênio 830052/2007; Abreulândia/TO: Convênio 702488/2010 (Siafi 663442) ; Arraias: Convênio 658671/2009 (Siafi 655871) ; Araguatins: Termo de Compromisso 3154/2012; Campos Lindos: Termo de Compromisso PAC 203155/2012; Cachoeirinha: Convênio 656384/2009 (Siafi 654466) ; Centenário: Convênio 656403/2009 (Siafi 654515) ; Colinas do Tocantins: Convênio 701980/2010 e TC PAC2 183/2011; Conceição do Tocantins: Convênio 702619/2010 (Siafi 663301) e Termo de Compromisso PAC201201/2011; Darcinópolis: Convênio 655801/2009 (Siafi 656871) ; Dueré: Convênio 700347/2011 (Siafi 669401) ; Formoso do Araguaia: Termo de Compromisso PAC 203152/2012) ; Gurupi; Termo de Compromisso 184/2011; Lagoa da Confusão: Convênio 657407/2009 (Siafi 654913) ; Luzinópolis: Convênio 658668/2009 (Siafi 656620) ; Marianópolis do Tocantins: Convênio 702445/2010 (Siafi 663907) ; Maurilândia do Tocantins: Convênio 655685/2009 (Siafi 655694) ; Miracema do Tocantins: Termo de Compromisso 3157/2012; Palmeiras do Tocantins: Convênio 702650/2010 (Siafi 664110) ; Ponte Alta do Bom Jesus: Convênio 656831/2009 (Siafi 655045) ; Rio da Conceição: Convênio 700080/2011 (Siafi 667584) ; Sandolândia: Convênio 700056/2010 (Siafi 662559) ; São Sebastião do Tocantins: Convênio 700105/2010 (Siafi 662615) e Wanderlândia: Termo de Compromisso 1190/2011, propõe-se determinar, com fulcro no art. 250, inciso II, do Regimento Interno/TCU, ao Fundo Nacional de Desenvolvimento da Educação que, adote tratativas com os entes municipais com vistas a busca de solução à problemática da paralisação das obras do Proinfância, e, tão logo se encerre a vigência dos Convênios, analise, dentro do prazo estabelecido no art. 60 da Portaria Interministerial MP/MF/CGU 127/2008, substituída pela Portaria Interministerial 507/2011/CGU/MF/MP (art. 72) , a respectiva prestação de contas final, informando a este Tribunal as conclusões e as providências porventura adotadas, uma vez que os convênios/termos de compromissos encontram-se vigentes. (...) 
Critérios: Constituição Federal, art. 37, caput; art. 70, § único; Decreto 93872/1986, art. 66; Decreto Lei 200/1967, art. 93; Instrução Normativa 1/97, STN, art. 2º, inciso IV; art. 7º, inciso II; art. 7º, inciso V; Lei 8666/1993, art. 66, caput; Portaria 127/2008, MPOG, art. 54, inciso todos; (...) 
Causas da ocorrência do achado: pouco comprometimento do gestor municipal para adoção de medidas efetivas com vistas à continuidade e término da obra.
Efeitos/Consequências do achado: prejuízos em decorrência de inexecução das obras (efeito potencial) .
Proposta de encaminhamento: 
a) determinar, com fulcro no art. 250, inciso II, do Regimento Interno/TCU, ao Fundo Nacional de Desenvolvimento da Educação que, adote tratativas, com vistas a corrigir as inconformidades/restrições registrada no Simec, na busca de solução à problemática da paralisação das obras do Proinfância, e, tão logo se encerre a vigência dos convênios, analise, dentro do prazo estabelecido no art. 60 da Portaria Interministerial MP/MF/CGU 127/2008, substituída pela Portaria Interministerial 507/2011/CGU/MF/MP (art. 72) , a respectiva prestação de contas final, informando a este Tribunal as conclusões e as providências porventura adotadas quanto às obras dos seguintes munícipios: Araguaína: Termo de Compromisso 3165/2012 e Convênio 830052/2007; Abreulândia/TO: Convênio 702488/2010 (Siafi 663442) ; Arraias: Convênio 658671/2009 (Siafi 655871) ; Araguatins: Termo de Compromisso 3154/2012; Campos Lindos: Termo de Compromisso PAC 203155/2012; Cachoeirinha: Convênio 656384/2009 (Siafi 654466) ; Centenário: Convênio 656403/2009 (Siafi 654515) ; Colinas do Tocantins: Convênio 701980/2010 e TC PAC2 183/2011; Conceição do Tocantins: Convênio 702619/2010 (Siafi 663301) e Termo de Compromisso PAC201201/2011; Darcinópolis: Convênio 655801/2009 (Siafi 656871) ; Dueré: Convênio 700347/2011 (Siafi 669401) ; Formoso do Araguaia: Termo de Compromisso PAC 203152/2012) ; Gurupi; Termo de Compromisso 184/2011; Lagoa da Confusão: Convênio 657407/2009 (Siafi 654913) ; Luzinópolis: Convênio 658668/2009 (Siafi 656620) ; Marianópolis do Tocantins: Convênio 702445/2010 (Siafi 663907) ; Maurilândia do Tocantins: Convênio 655685/2009 (Siafi 655694) ; Miracema do Tocantins: Termo de Compromisso 3157/2012; Palmeiras do Tocantins: Convênio 702650/2010 (Siafi 664110) ; Ponte Alta do Bom Jesus: Convênio 656831/2009 (Siafi 655045) ; Rio da Conceição: Convênio 700080/2011 (Siafi 667584) ; Sandolândia: Convênio 700056/2010 (Siafi 662559) ; São Sebastião do Tocantins: Convênio 700105/2010 (Siafi 662615) e Wanderlândia: Termo de Compromisso 1190/2011. 
 (...) 9.2. determinar ao Fundo Nacional de Desenvolvimento da Educação e aos gestores dos municípios a seguir listados que, dentro do prazo de 120 dias, adotem as medidas necessárias para a preservação do patrimônio público, sob risco de responsabilidade pessoal, com relação à execução dos acordos celebrados com o FNDE: Aurora do Tocantins (Convênio 657.711/2009) , Xambioá (Convênio nº 702.613/2010) , Taguatinga (Convênio nº 700.081/2011) , Buriti do Tocantins (Convênio nº 702.613/2010) , Itaguatins (Convênio nº 656.939/2009) , Santa Rosa do Tocantins (Convênio nº 701.785/2010) , São Miguel do Tocantins (Convênio nº 700.271/2011) ; Ponte Alta do Bom Jesus (Convênio nº 656.831/2009) Arapoema (Convênio nº 700.792/2011) ; Bernardo Sayão (Convênio nº 701.981/2010) ; Araguatins (TC nº 3.154/2012) ; Taguatinga (Convênio nº  700.081/2011) ; Araguacema (Convênio nº 710.255/2008) , Cariri do Tocantins (Convênio nº  700.099/2011) , Lagoa do Tocantins (Convênio nº 656.668/2009) ; Santa Rosa do Tocantins (Convênio nº 701.785/2010) ; Abreulândia (Convênio nº 702.488/2010) ; Campos Lindos (TC PAC nº  203.155/2012) ; Cachoeirinha (Convênio nº 656.384/2009) ; Centenário (Convênio nº 656.403/2009) ; Colinas do Tocantins (Convênio nº 701.980/2010 e TC PAC2 nº 183/2011) ; Conceição do Tocantins (Convênio nº 702.619/2010 e TC PAC2 nº 1.201/2011) ; Darcinópolis (Convênio nº 655.801/2009) ; Dueré (Convênio nº 700.347/2011) ; Luzinópolis (Convênio nº 658.668/2009) ; Marianópolis do Tocantins (Convênio nº 702.445/2010) ; Maurilândia do Tocantins (Convênio nº 655.685/2009) ; Miracema do Tocantins (TC nº 3.157/2012) ; Palmeiras do Tocantins (Convênio nº 702.650/2010) ; Sandolândia (Convênio nº 700.056/2010) e São Sebastião do Tocantins (Convênio nº 700.105/2010) ;
12. Quanto à determinação dirigida ao FNDE, a autarquia teria instaurado a tomada de contas especial. Seria ignorado se a outra destinatária, a Sra. Leoneide Conceição Sobreira, envidara alguma outra providência neste sentido, a despeito de indicativos de continuidade da obra.
13. Reputou-se impraticável emitir juízo de mérito no processo àquela ocasião, pois algumas questões não estavam esclarecidas: 
13.1 O esgotamento dos recursos financeiros ainda na pendência da conclusão das obras não representava, de per si, responsabilidade do agente público, diante da possibilidade de existência de alguma conjuntura não derivada de alguma ação ou omissão culposa de sua parte; 
13.2 Ignorado o percentual de execução física na transmissão de governo, seria inviável a distribuição das responsabilidades entre os dois agentes executores;
13.3 Inexistiam nos autos documentos que ilustrassem a execução físico-financeira da obra, como as planilhas de medição e os pagamentos efetuados à construtora (que deveria responder de forma solidária, caso indevidos) , bem como possível antecipação destes pagamentos, o que poderia configurar responsabilidade solidária dos agentes privados contratados; 
13.4 Seria relevante perquirir sobre a compatibilidade dos registros documentais municipais com a perícia encomendada e mencionada pela Sra. Leoneide Conceição Sobreira, extraída de petição inicial de ação de improbidade administrativa impetrada contra o seu antecessor (peça 11, p. 228-239) , ainda em junho de 2013 e a vistoria efetuada pela fiscalização do FNDE (peça 11, p. 247-255) , datada de 24/02/2016.
14. Novamente tentando contornar esses hiatos e obstáculos, a unidade técnica novamente empreendeu, no emprego de competência delegada pelo ilustre Relator, diligência (peça 49) ao município, para a remessa da seguinte documentação: 
14.1 Cópia dos processos administrativos que tratam do empreendimento, a partir do início da execução físico-financeira, bem como cópias dos instrumentos firmados com as empresas contratadas e providências administrativas, judiciais e assuntos correlatos, desde sua concepção até a data de atendimento da diligência, relacionadas com o objeto;
14.2 Informações atualizadas sobre a destinação da construção e eventuais providências envidadas, em curso, ou planejadas sobre sua finalização e operação, especialmente sobre eventual conclusão com recursos próprios, conforme o caso, guarnecidas sempre por documentação comprobatória.
15. Respondeu a Sra. Leoneide Conceição Sobreira, em nome da municipalidade, ainda em sua segunda gestão (2017-2020) , remetendo o material de peças 51-56, datado de 14/12/2020, no qual consignava as seguintes declarações:
15.1 Ao início de seu primeiro mandato (2013-2016) , deparando-se com o estado de inconclusão e abandono das obras de construção da unidade, instaurou procedimento de tomada de contas especial no âmbito municipal, e, a partir deste apuratório, ação civil;
15.2 Não dispunha de documentos anteriores à sua primeira gestão referentes à obra, pois não teriam sido localizados nos arquivos municipais, exceto aqueles que estavam reproduzidos no processo de tomada de contas especial instaurado pelo município, e que disponibilizava àquela oportunidade; 
15.3 A obra fora concluída com os recursos municipais, estando em pleno funcionamento; 
15.4 A prestação de contas fora encaminhada ao FNDE e se encontrava em apreciação pela autarquia. 
16. Como suporte para suas declarações, enviou também a seguinte documentação: 
	Documento
	Localização nos autos

	Extratos bancários
	Peça 53, p. 1-45; peça 54, p. 50-65

	Contrato 58/2009 - empresa Rosário Ind. Com. de Artefatos de Cimento e Construção
	Peça 53, p. 47-53

	Termo do convênio
	Peça 53, p. 54-63; 

	Relatório da tomada de contas especial
	Peça 54, p. 1-29

	Certificado de auditoria da tomada de contas especial
	Peça 54, p. 30-46

	Planilha com custos para o remanescente de obra
	Peça 54, p. 49

	Contrato 020/2015 
	Peça 55, p. 1-7

	Documentos de execução financeira dos contratos posteriores
	Peça 44, p. 8-16

	Contrato 01.13.04/2020
	Peça 56

17. Novamente intervindo nos autos (peças 61-63) , a unidade técnica, igualmente em uníssono, valendo-se dos subsídios agregados, asseriu o seguinte:
17.1 A partir da planilha de apuração dos valores necessários à finalização das obras (peça 54, p. 49) , concluía-se que o valor necessário para esse mister seria de R$ 273.040,23;
17.2 Ressalvando eventuais discrepâncias entre as referenciais estimativos que estearam o orçamento elaborado e os reais valores de mercado quando da contratação da executora, essa quantia seria representativa dos pagamentos excessivos efetuados ao contratado, de maneira desproporcional à execução dos trabalhos, circunstância cuja apuração mais precisa estaria inviabilizada por indisponibilidade documental;
17.3. Seria 'injusto, atécnico e inadmissível' atribuir responsabilidade ao agente pela totalidade dos recursos repassados, unicamente tendo em vista o caráter inacabado e não funcional da obra ao final de sua gestão, a despeito do esgotamento dos recursos, como cogitara o FNDE. Se parte da construção era aproveitável - e isso era fato incontroverso, comprovado pela conclusão do empreendimento, declarado pela Sr. Leoneide Conceição Sobreira, esse quinhão não poderia integrar o débito. Ressaltou-se, contudo, que essa constatação não afastava eventual reprovabilidade da conduta do gestor antecessor; 
17.4. O valor estimado para a conclusão das obras seria de R$ 273.040,23, que corresponderia, substancialmente, ao prejuízo indenizável, de responsabilidade do gestor arrolado, por conduta dolosa, imprudente, negligente ou imperita na gestão financeira da execução do convênio. Corresponderia ainda exatamente ao valor que extrapolaria o montante inicial estimado (e repassado pela União, desconsiderada a pequena contrapartida municipal) para a realização do empreendimento;
17.5 Como aquele valor já constituía o objeto da tomada de contas especial que fora instaurada pelo município, sua cobrança no âmbito federal representaria enriquecimento sem causa da União, que reclamaria para si valor que fora despendido pelo ente municipal; 
17.6. Pretensões concorrentes de titularidade do crédito fatalmente conduziriam à judicialização do objeto, dificultando a reparação e laborando contra o interesse público; 
17.7. Careceria de legitimidade ativa, portanto, pretensão reparatória da União como aquela que se avalia neste processo de tomada de contas especial. 
18. Como tais conclusões estariam condicionadas à veracidade da Sra. Leoneide Conceição Sobreira, no sentido da efetiva conclusão da obra e sua disponibilização aos munícipes, na funcionalidade almejada em sua concepção, seria imprescindível coligir aos autos os correspondentes e idôneos elementos probatórios.
19. Juntou aos autos a unidade técnica, imagem extraída da ferramenta Google Street View (peça 60) , mostrando o possível local da obra, ainda nu, datado, porém, do ano de 2012. Não foi possível identificar, usando ferramentas e informações disponíveis na rede mundial de computadores (Google Maps, Wikipedia, sítio eletrônico da Prefeitura Municipal etc.) , elementos que comprovassem o efetivo funcionamento da unidade de ensino, e nem mesmo a sua localização inequívoca. Não havia, portanto, elementos de prova no sentido da conclusão da execução física da obra.
20. Não bastasse tal pendência, a ex-Prefeita Leoneide Conceição Sobreira afirmara, em sua manifestação, que a prestação de contas fora encaminhada ao FNDE, e estaria pendente de apreciação.
21. Tal declaração era ainda incompatível com registro documental do sistema integrado de prestação de contas do FNDE (SiGPC) , o qual asseverava a inadimplência do município, por omissão na prestação de contas do convênio (peça 59) . Cogitou-se ainda possível engano da ex-Prefeita, que poderia ter identificado a prestação de contas extemporânea oferecida pelo Sr. Gilderlan Ribeiro de Sousa Melo nas alegações de defesa (peça 23) apresentadas em resposta à citação (peças 19-20) que lhe fora endereçada. 
22. Considerando que o acervo probatório então disponível nos autos não propiciava a emissão de juízo meritório com a cautela imprescindível ao exame de situações do gênero, a unidade técnica alvitrou nova diligência, com base em delegação de competência, novamente dirigida ao município, acompanhada de declarações de terceiros idôneos, como como instrumento de circularização dos resultados que viessem a ser obtidos, conforme sintetizado na conclusão da instrução pretérita:
41. Considerando que: a municipalidade declara que não estão disponíveis os documentos requeridos pela diligência de peça 49, inviabilizando a apuração de possível descompasso entre as execuções física e financeira e pagamentos antecipados que poderiam caracterizar co-responsabilidade de terceiros quanto aos prejuízos apontados; a responsabilidade do ex-Prefeito Gilderlan Ribeiro de Sousa Melo corresponderia exatamente ao valor de R$ 273.040,23, necessário para a finalização das obras, pois constituiria o prejuízo indenizável; a estrutura deixada pelo ex-Prefeito Gilderlan Ribeiro de Sousa Melo teria sido aproveitada para a finalização da obra, a partir de inversões adicionais, promovidas pelo município com recursos próprios; o valor necessário à finalização do remanescente de obra constitui o objeto de tomada de contas especial já instaurada e em curso do município, para ressarcimento aos cofres municipais; eventual cobrança de valores pela União ao Sr. Gilderlan Ribeiro de Sousa Melo representaria enriquecimento sem causa do ente federativo e bis in idem ao ex-agente público; a despeito destas considerações, todo o raciocínio está escorado na presunção de veracidade de declaração da ex-alcaide Leoneide Conceição Sobreira, o qual precisa ser confirmado por evidências mais robustas; deve ser realizada diligência prévia, junto à Prefeitura Municipal, bem como à Câmara de Vereadores e ao Ministério Público de Tocantins, para confirmação e detalhamento das informações prestadas pela Sra. Leoneide Conceição Sobreira.
23. Definiu-se a diligência nos seguintes termos: 
43.1 À Prefeitura Municipal de Maurilândia do Tocantins (TO) :
43.1.1 Endereço e coordenadas geográficas da escola parcialmente custeada pelo Convênio 655685/2009 (Siafi 655694) , bem como declaração de seu regular funcionamento e outras evidências associadas (documentos, fotos, depoimentos etc.) , ressaltando que, de acordo com documentação enviada pelo próprio município constante dos autos, o endereço proposto originalmente pelo ente municipal para a aludida obra foi 'RUA JOSÉ ALVES SOUSA, APM, QD 23, CENTRO, MAURILÂNDIA-TO' (peça 9, p. 39) ;
43.2 À Câmara de Vereadores de Maurilândia do Tocantins (TO) :
43.2.1 Declaração e informações sobre o regular funcionamento de unidade de ensino infantil, parcialmente custeada pelo Convênio 655685/2009 (Siafi 655694) , celebrado entre o Fundo Nacional de Desenvolvimento da Educação - FNDE e aquela municipalidade, no âmbito do Programa Nacional de Reestruturação e Aparelhagem da Rede Escolar Pública de Educação Infantil - Proinfância.
24. Efetuadas as diligências (peças 65-66) , o Executivo Municipal enviou a documentação constante de peça 70. 
25. No material, tanto a Prefeitura (peça 70, p. 3) , quanto a Diretora da unidade de educação infantil (peça 70, p. 4) e a Câmara Municipal (peça 70, p. 11) atestam o regular funcionamento da unidade, no endereço Avenida Sertaneja S/N, na sede daquele município. Acostou-se também material fotográfico (peça 70, p. 7-10) , destacando-se a placa relativa à inauguração, marcada como em 30/6/2016 (peça 70, p. 7) , com a logomarca do FNDE e do governo federal à época (Pátria Educadora) . 
26. Embora com baixa resolução, foi enviada também reprodução (peça 70, p. 5) da ferramenta Google Earth, indicando as coordenadas 5°57'08,27'S e 47°30'37,31'0 como localização do prédio. Fizemos a circularização na ferramenta Google Maps, corroborando a evidência produzida:
https://www.google.com/maps/place/Mauril%C3%A2ndia+do+Tocantins,+TO,+77918-000/@-5.9523357,-47.5103468,220m/data=!3m1!1e3!4m5!3m4!1s0x92daa13461d83243:0x7676830019da6db0!8m2!3d-5.9531598!4d-47.5083736!5m1!1e4 
27. A localização é ainda compatível com a planta apresentada pela municipalidade na fase pré-convenial (peça 9, p. 34-35) e documentos complementares (peça 9, p. 36-63) .
EXAME TÉCNICO
28. As evidências coligidas afiguram-se suficientes para atestar a efetiva construção da unidade de educação infantil e seu funcionamento, em prol da comunidade beneficiária, substancialmente como ajustado. 
29. O emprego de recursos municipais fora do balanceamento pactuado, desde que desonerada a União de novos aportes, não representa desconformidade que comprometa os interesses federais, na medida em que os fins sociais almejados foram contemplados plenamente. 
30. Na verdade, tal complementação dos recursos por parte do ente municipal não constituiu ato ilícito, mas o mero cumprimento do regramento do ajuste, na forma da Cláusula Terceira, alínea II, item 'r', do termo do convênio (peça 9, p. 175) :
r) concluir o objeto deste Convênio, destinando recursos financeiros próprios, caso os recursos transferidos pelo CONCEDENTE sejam insuficientes;
31. A omissão na prestação de contas atribuída ao Sr. Gilderlan Ribeiro de Sousa Melo na citação que lhe fora endereçada (peças 19-20) , a rigor, conforme a jurisprudência do Tribunal, tem como marco temporal exatamente a citação no processo de tomada de contas especial, sem o que o atraso constitui mera intempestividade (Acórdão 1427/2019-TCU-Plenário - Rel. Min. Benjamin Zymler; 964/2018 - Plenário - Rel. Min. Augusto Nardes; Acórdão 1792/2020-TCU-Primeira Câmara - Rel. Min. Weder de Oliveira; Acórdão 4816/2017-TCU-Segunda Câmara - Rel. Min. Ana Arraes) . A apresentação posterior das contas, ainda que hábil para demonstrar a correção no emprego dos recursos, não teria o condão de afastar a irregularidade das contas, ainda que sem débito. 
32. Contudo, não se mostra aconselhável - nem mesmo justo - imputar responsabilidade ao agente em decorrência desse fato, uma vez que incumbia à sucessora do Sr. Gilderlan Ribeiro de Sousa Melo, ou seja, a Sra. Leoneide Conceição Sobreira, apresentar as contas, na medida em que a data limite para o cumprimento da obrigação inseria-se temporalmente no período de seu mandato. 
33. A gestora sucessora, contudo, declarou na representação criminal que movera contra seu antecessor, especificamente na peça 11, p. 13, que a prestação de contas não havia sido apresentada até aquela data, como se não reconhecesse a obrigação que se lhe acometia. Na enxuta peça delatória, inclusive, afirmou que 'através de uma análise da documentação na auditoria realizada pela Gestão Atual do Município constatou-se inúmeras irregularidades', as quais, inclusive, não especificou. 
34. Tendo a gestora sucessora analisado a documentação pertinente, constatando inclusive 'inúmeras irregularidades', perde fôlego a hipótese delineada na definição da conduta do Sr. Gilderlan Ribeiro de Sousa Melo, no expediente de audiência, qual seja, a de 'não disponibilizar as condições materiais mínimas e necessárias para que o seu sucessor pudesse apresentar a prestação de contas do Convênio 655685/2009, tais como notas fiscais, recibos, processos de pagamento, extratos bancários da conta específica (recursos federais transferidos e contrapartida) e da aplicação financeira, processos licitatórios, contratos e termos de adjudicação e homologação, bem como documentos que comprovem a execução do objeto, cujo prazo encerrou-se em 17/11/2015'. 
35. Assim, relevadas as vicissitudes e as intercorrências havidas, que terminaram por deflagrar a tomada de contas especial, não remanesceram as indicações de prejuízo ao patrimônio público, nem se consubstanciaram evidências de atos ilícitos que ensejassem punições aos gestores envolvidos, no âmbito do controle externo federal.
36. Nesse quadro, o desfecho da tomada de contas especial é pelo reconhecimento da regularidade da gestão, com a ressalva da apresentação extemporânea da prestação de contas.
CONCLUSÃO
37. Considerando que: o FNDE reconheceu, na edição da Nota Técnica n° 9/2019 - DIESP/COAPC/CGAPC/DIFIN (peça 31, p. 3-10) , a correspondência entre despesas documentadas por notas fiscais e os registros bancários respectivos, na prestação de contas apresentada a destempo, no total de R$ 1.211.424,05, o que esmaece hipóteses de desvio de recursos; é bastante plausível que a defasagem de preços tenha ocasionado a paralisação da obra, ocorrência bastante comum no programa específico; os recursos faltantes para a conclusão da obra foram aportados pelo município, conforme exigiam as disposições conveniais aplicáveis; eventuais prejuízos financeiros foram suportados pela municipalidade, em cujo âmbito eventuais irregularidades estavam sendo apuradas em procedimento administrativo próprio; pretensão reparatória da União neste quadro poderia representar enriquecimento sem causa, militando contra o interesse público; está comprovada a finalização da obra, da forma em que concebida, com pleno uso pela comunidade; não advieram indícios de outras irregularidades cujo tratamento seja de competência do TCU; cabe o julgamento do feito pela regularidade da gestão do Sr. Gilderlan Ribeiro de Sousa Melo, com a ressalva da apresentação extemporânea das contas pertinentes.
PROPOSTA DE ENCAMINHAMENTO
38. Diante do exposto, submetemos os autos à consideração superior, com as seguintes proposições: 
38.1 com fundamento nos arts. 1º, inciso I, 16, inciso II, 18 e 23, inciso II, da Lei 8.443, de 16 de julho de 1992, c/c os arts. 1º, inciso I, 208 e 214, inciso II, do Regimento Interno, julgar regulares com ressalva as contas do Sr. Gilderlan Ribeiro de Sousa Melo (CPF: XXX.599.881-XX) , com a ressalva da apresentação extemporânea da prestação de contas;
38.2. encaminhar cópia do presente acórdão, acompanhado do relatório e do voto que o fundamentam, ao Município e ao Fundo Nacional de Desenvolvimento da Educação (FNDE) , informando que a presente deliberação, acompanhada do Relatório e do Voto que a fundamentam, está disponível para a consulta no endereço www.tcu.gov.br/acordaos, além de esclarecer que, caso requerido, o TCU poderá fornecer sem custos as correspondentes cópias, de forma impressa; 
38.3 arquivar o processo".
2.	Divergindo do auditor, o diretor da SecexTCE sugeriu (peça 73) a irregularidade das contas, com fundamento no art. 16, inciso III, alínea "b", da Lei 8.443/1992, e a aplicação ao responsável da multa prevista no art. 58, inciso I, da referida lei, ante as seguintes considerações: 
"Concordo em parte com a proposta alvitrada pelo auditor (peça 72) , em especial, quanto ao afastamento do débito e à comunicação às instâncias locais sobre a complementação municipal para a conclusão da obra.
No entanto, com as vênias de estilo, divirjo da proposta de mérito elaborada pelo auditor à peça 72, pois o gestor recebeu e gastou o valor total do FNDE, além de ter deixado a obra inacabada, sendo que houve várias irregularidades, conforme consignado pelo próprio auditor na instrução precedente.
Dessa forma, não é razoável julgar as contas do responsável regulares com ressalva, conforme proposto na peça 72, eis que a conduta do gestor é altamente censurável e merece reprimenda por parte deste Tribunal, na forma do julgamento pela irregularidade de suas contas, a despeito do afastamento do débito.
Por oportuno, vale ressaltar que a pretensão punitiva do TCU, conforme Acórdão 1441/2016-TCU-Plenário, Relator Benjamin Zymler, que uniformizou a jurisprudência acerca dessa questão, subordina-se ao prazo geral de prescrição indicado no art. 205 do Código Civil, que é de dez anos, contado da data de ocorrência da irregularidade sancionada, nos termos do art. 189 do Código Civil, sendo este prazo interrompido pelo ato que ordenar a citação, a audiência ou a oitiva do responsável.
No caso em exame, não ocorreu a prescrição, uma vez que a irregularidade sancionada ocorreu em 18/11/2015, pois o prazo para prestação de contas se encerrou em 17/11/2015, e o ato de ordenação da citação ocorreu em 5/6/2018 (peça 17) .
Por conseguinte, discordo parcialmente da proposta de mérito alvitrada pelo auditor (peça 72) e submeto os autos à consideração superior propondo:
julgar irregulares, nos termos dos arts. 1º, inciso I, 16, inciso III, alínea 'b', da Lei 8.443/1992, c/c os arts. 19 e 23, inciso III, da mesma Lei, as contas do responsável Gilderlan Ribeiro de Sousa Melo (CPF: XXX.599.881-XX) ;
aplicar ao responsável Gilberto Macedo Gil Arantes (CPF XXX.736.988-XX) , a multa prevista no art. 58, inciso I, da Lei 8.443/1992 c/c o art. 267 do Regimento Interno do TCU, fixando-lhe o prazo de quinze dias, a contar da notificação, para que comprove, perante o Tribunal (art. 214, III, alínea 'a', do Regimento Interno do TCU) , o recolhimento da dívida aos cofres do Tesouro Nacional, atualizada monetariamente desde a data do acórdão que vier a ser proferido por este Tribunal até a data do efetivo recolhimento, se paga após o vencimento, na forma da legislação em vigor;
autorizar, desde logo, a cobrança judicial da dívida, caso não atendida a notificação, na forma do disposto no art. 28, inciso II, da Lei 8.443/1992;
autorizar também, desde logo, se requerido, com fundamento no art. 26, da Lei 8.443, de 1992, c/c o art. 217, §1º do Regimento Interno do TCU, o parcelamento da dívida em até 36 parcelas, incidindo, sobre cada parcela, corrigida monetariamente, os correspondentes acréscimos legais, fixando-lhe o prazo de quinze dias, a contar do recebimento da notificação, para comprovar, perante o Tribunal, o recolhimento da primeira parcela, e de trinta dias, a contar da parcela anterior, para comprovar os recolhimentos das demais parcelas, devendo incidir, sobre cada valor mensal, atualizado monetariamente, os juros de mora devidos, no caso do débito, na forma prevista na legislação em vigor, alertando o responsável de que a falta de comprovação do recolhimento de qualquer parcela importará o vencimento antecipado do saldo devedor, nos termos do § 2º do art. 217 do Regimento Interno deste Tribunal;
enviar cópia do Acórdão que vier a ser proferido ao Fundo Nacional de Desenvolvimento da Educação, ao Município de Maurilândia do Tocantins/TO e ao responsável, para ciência;
informar ao Fundo Nacional de Desenvolvimento da Educação e ao responsável que a presente deliberação, acompanhada do Relatório e do Voto que a fundamenta, está disponível para a consulta no endereço www.tcu.gov.br/acordaos, além de esclarecer que, caso requerido, o TCU poderá fornecer sem custos as correspondentes cópias, de forma impressa".
3. 	O titular da unidade técnica e o Ministério Público junto a este Tribunal anuíram à proposta do auditor (peças 74 e 75) , tendo o douto Parquet apresentado as seguintes considerações para amparar sua manifestação:
"9. Ao percorrer as provas contidas nos autos, verifica-se que o posicionamento do auditor e do Secretário da Secex/TCE estão condizentes com a conjuntura apresentada na gestão do Convênio 655685/2009. Diante disso, esta representante do Ministério Público junto ao Tribunal de Contas da União, respeitosamente, diverge da manifestação do Diretor, pelos motivos de fato e de direito sobre os quais passa a discorrer.
10. Para tanto, primeiramente, é importante ressaltar que o Senhor Gilderlan Ribeiro de Sousa Melo foi ouvido, no Tribunal, em razão da omissão no dever de prestar contas e respectivas consequências, na forma abaixo (peças 19-20) :
a) Irregularidade: não comprovação da boa e regular aplicação dos recursos em razão da omissão no dever de prestar contas. 
b) Conduta: omitir-se no dever de prestar contas dos valores transferidos por meio do Convênio 655685/2009 (Siafi 655.694) , cujo prazo para apresentação das contas expirou em 17/11/2015.
a) Irregularidade: não cumprimento do prazo originalmente estipulado para prestação de contas. 
b) Conduta: descumprir o prazo originalmente estipulado para prestação de contas dos valores transferidos por meio do Convênio 655685/2009 (Siafi 655.694) , prazo cuja expiração se deu em 17/11/2015.
11. Destaque-se que, após sucessivas prorrogações, a vigência do Convênio 655685/2009 terminou em 18/9/2015 (peça 10, p. 430-431) , com prazo para apresentação das contas em 17/11/2015, nos termos da Cláusula Décima Sétima do ajuste (peça 9, p. 181) , portanto, durante o mandato da Senhora Leoneide Conceição Sobreira e fora da gestão do Senhor Gilderlan Ribeiro de Sousa Melo, ocorrida de 2009 a 2012 (peça 3) .
12. Essa conjuntura, por si, não afastaria a responsabilidade do ex-prefeito, tendo em vista que o Senhor Gilderlan Ribeiro de Sousa Melo geriu a totalidade dos recursos federais repassados, de acordo com os extratos bancários (peças 9, p. 475-504; e 10, p. 1-11) , não fosse a conjuntura que se apresentou.
13. Nessa linha, há provas de que os recursos repassados ao Município de Maurilândia do Tocantins/TO foram integralmente empregados na construção da escola objeto do convênio em epígrafe, conforme se extrai de manifestações de técnicos do ente municipal, em diferentes momentos nos autos. Além disso, não há indicações de sobrepreço, superfaturamento ou desvio dos recursos federais repassados.
14. Em auditoria realizada no convênio, em março de 2013 (peça 10, p. 23-56) , o Município de Maurilândia do Tocantins, não obstante aponte diversas irregularidades nos procedimentos licitatórios, constatou que os preços praticados pela empresa vencedora do certame original, Rosário Indústria e Comércio de Artefatos de Cimento e Construções Ltda. (Rosário) , estavam condizentes com os observados no mercado (peça 10, p. 40 e 43) .
15. De outra sorte, em vistoria in loco, em 2/9/2014, registrada no Sistema Integrado de Monitoramento do Ministério da Educação (peça 10, p. 407-408) , o engenheiro Caio Cesar Parente de Alencar Leal atestou a realização de grande parte da obra, restando pendentes itens de acabamento, como serviços complementares, de pintura, equipamentos e instalações de combate a incêndio, dentre outros.
16. A informação presente em diferentes momentos nos autos de que os preços do ajuste original se tornaram defasados e necessitariam de atualização para conclusão das obras se apresenta verossimilhante, ao se percorrer os elementos probatórios, sem que se afaste o planejamento deficiente do ente municipal no caso.
17. Nesse sentido, a planilha orçamentária que, em grande medida, conduziu os preços presentes no convênio e no ajuste com a empresa Rosário Indústria e Comércio de Artefatos de Cimento e Construções Ltda. data de 22/6/2009 (peça 9, p. 64-79) . O contrato administrativo para realização do objeto, por sua vez, data de 16/12/2009, com vigência de 365 dias (peça 9, p. 416-422) . 
18. Todavia, os recursos para realização das obras foram disponibilizados metade em 12/1/2010 (peça 9, p. 188) e o restante apenas em 21/2/2011 (peça 9, p. 230) , portanto, mais de um ano e meio depois da data do orçamento original e após o fim da vigência inicial do contrato com a Rosário, o qual precisou ser prorrogado sucessivas vezes (peça 9, p. 424-427) .
19. O contrato previu reajuste, acréscimos e reduções, nos moldes estabelecidos pela Lei 8.666/1993 e no Decreto Federal 1.054/1994. A demora na entrega dos recursos, por certo, gerou descasamento entre os fluxos financeiros e a execução dos serviços, sobretudo, em município pequeno, com conhecidas dificuldades orçamentárias, o que, normalmente, impediria a continuidade do objeto com recursos próprios.
20. Diante disso, em 6/10/2010, a contratada solicitou realinhamento de preços, tendo por base o Decreto Federal 1.054/1994 (peça 9, p. 236-245) . Ao analisarem o pleito, os técnicos do FNDE, no primeiro momento, restringiram-se a solicitar diligências com vistas à revisão da planilha e adequação dos montantes originais (peça 9, p. 246-247) . Diante do descasamento entre os valores e o orçamento, a contratada paralisou as obras, enquanto termos aditivos ao convênio eram firmados (peça 9, p. 266-267, 286-301, por exemplo) .
21. Após o Município atender as diligências do FNDE (peça 9, p. 286-295) , por intermédio do prefeito sucessor do Senhor Gilderlan, a Autarquia, em análise técnica, datada de 21/5/2012 (peça 9, p. 318-320) , manifestou-se contrariamente ao pleito, invocando cláusula do convênio que remete à utilização de recursos próprios pelo município, para conclusão das obras. Observe-se que, nesse momento, o objeto já se encontrava 84,87% concluído.
22. Note-se, ainda, que, após quase dois anos da data do orçamento original, certamente, os valores previstos para a conclusão das obras já se encontravam sobremaneira defasados, o que impediria a continuidade da execução pela contratada. Não se desconsideram os termos do Estatuto de Licitações, que prevê a continuidade na execução, mesmo com a inadimplência do Poder Público. Mas, igualmente verdadeiras são as dificuldades que municípios pequenos, como Maurilândia do Tocantins/TO, com 3.158 habitantes, em 2010, conforme o IBGE, têm na obtenção de recursos financeiros, além da possível judicialização da questão.
23. Não por acaso, essa conjuntura culminou em novo pedido de reprogramação da planilha, em 21/1/2013, assinado pela Prefeita Leoneide Conceição Sobreira, sucessora do responsável arrolado nos autos. Depois do transcurso desse longo período, a continuidade das obras pela empresa contratada se mostrara dificultosa, resultando na rescisão unilateral do ajuste com a empresa, em 18/6/2013 (peça 9, p. 357-358) .
24. Além disso, atendendo a recomendação do próprio concedente e antes mesmo da deliberação do Tribunal transcrita acima, a então prefeita municipal optou por buscar recursos próprios do ente municipal, para concluir o objeto do ajuste (peça 10, p. 254-255) .
25. Com isso, depois da contratação de duas empresas (peças 55-56) e o emprego de mais de R$ 600 mil, o ente municipal conseguiu concluir, de forma satisfatória, a quase totalidade do objeto do ajuste, em 2020, portanto, mais de 10 anos depois do início das obras (peça 40) . A escola se encontra em uso pela municipalidade, conforme circularização realizada pela unidade técnica (peça 70) .
26. Não há elementos nos autos sequer para se contestar o valor empregado em excesso ao convênio, haja vista o longo período transcorrido desde o início das obras. Ademais, o último contrato, firmado em 2020 com a empresa JRM Construção & Incorporação Ltda.-ME (peça 56) , no valor de R$ 226.941,99, refere-se a serviços de construção de muro e retelhamento da cobertura da escola municipal. Por certo, após mais de uma década, seriam esperadas reformas e ajustes no projeto original.
27. Assim, diante do histórico dos autos apresentado neste parecer, é forçoso reconhecer que seria desarrazoado atribuir responsabilidade pela não apresentação das contas ao Senhor Gilderlan Ribeiro de Sousa Melo. Os fatos descritos no processo demonstram que intercorrências financeiras naturais em municípios pequenos restaram por atrasar a conclusão das obras objeto do ajuste em debate.
28. Por certo, a questão deveria ter sido objeto de discussões quanto à repactuação do contrato original, dentro dos limites e regras do Estatuto de Licitações, de modo a garantir a continuidade das obras, sem que se desconsiderassem os claros vícios no planejamento ou mesmo irregularidades no procedimento licitatório.
29. Não se pode olvidar, ainda, que o Senhor Gilderlan Ribeiro de Sousa Melo, ao se afastar da gestão do ente municipal, deixou aos sucessores a possibilidade de prestar contas dos recursos por ele empregados e a execução avançada das obras.
30. De acordo com a jurisprudência do Tribunal, não se pode responsabilizar o prefeito antecessor que deixa documentação comprobatória hábil a comprovar os gastos realizados com os recursos por ele geridos (Acórdão 2228/2017-TCU-Plenário, Relator Ministro Walton Alencar Rodrigues) . 
31. A própria prefeita sucessora destaca que o Senhor Gilderlan Ribeiro de Sousa Melo havia deixado documentação comprobatória dos gastos, em que pese aponte irregularidades nesses elementos probatórios (peça 11, p. 13) . Trata-se, inclusive, de documentos juntados e analisados nos presentes autos (peças 9-11 e 23) .
32. Dessa forma, tendo sido o responsável ouvido pela omissão no dever de prestar contas e diante da conjuntura que se instaurou na execução financeira do ajuste, demonstrada nesta assentada, não se mostra proporcional julgar-lhe irregulares as contas. Mesmo as irregularidades apresentadas em auditoria do ente municipal (peça 10, p. 23-56) não têm o condão de modificar a conclusão que ora se apresenta, além de não terem sido objeto de oitiva específica do ex-prefeito.
33. Por fim, a Senhora Leoneide Conceição Sobreira, sucessora do Senhor Gilderlan Ribeiro de Sousa Melo, desincumbiu-se do respectivo mister, em respeito ao enunciado 230 da Súmula do TCU; e tomou medidas de proteção ao patrimônio público, ao representar junto ao Ministério Público estadual, bem como ajuizar ação civil pública, por ato de improbidade, contra o antecessor (peça 11, p. 212-227) . Deve-se considerar, ainda, a conjuntura descrita neste parecer e o fato de ela sequer ter sido ouvida no presente processo.
34. Ainda que se identifiquem vícios importantes na execução dos valores federais repassados pelo FNDE, ora em análise, os elementos probatórios contidos nos autos demonstram forte intenção de sucessivos gestores no município de Maurilândia do Tocantins em concluir o objeto pactuado, mesmo antes da determinação do Tribunal. Logo, o deslinde da presente controvérsia proposto pelo auditor que instruiu o feito na Secex/TCE se mostra acertado.
35. Posto isso, ao divergir, respeitosamente, da manifestação do Diretor, esta representante do Ministério Público junto ao TCU se manifesta de acordo com a proposta do auditor na Secex/TCE (peça 72) , ratificada pelo Secretário da unidade (peça 73) , propondo:
I) com fundamento nos artigos 1º, inciso I, 16, inciso II, 18 e 23, inciso II, da Lei 8.443, de 16 de julho de 1992, c/c os artigos 1º, inciso I, 208 e 214, inciso II, do Regimento Interno, julgar regulares com ressalva as contas do Senhor Gilderlan Ribeiro de Sousa Melo (CPF: XXX.599.881-XX) , com a ressalva da apresentação extemporânea da prestação de contas; e
II) encaminhar cópia do presente acórdão, acompanhado do relatório e do voto que o fundamentam, ao responsável, ao Município de Maurilândia do Tocantins/TO e ao Fundo Nacional de Desenvolvimento da Educação (FNDE) , informando que a presente deliberação, acompanhada do Relatório e do Voto que a fundamentam, está disponível para a consulta no endereço www.tcu.gov.br/acordaos, além de esclarecer que, caso requerido, o TCU poderá fornecer, sem custos, as correspondentes cópias, de forma impressa".
	
	É o relatório.

não há.

Procuradora-Geral Cristina Machado da Costa e Silva.

TOMADA DE CONTAS ESPECIAL. FNDE. CONVÊNIO. CONSTRUÇÃO DE CRECHE. OMISSÃO NA PRESTAÇÃO DE CONTAS. CITAÇÃO. AUDIÊNCIA. APRESENTAÇÃO DE DOCUMENTAÇÃO COMPROBATÓRIA. EXECUÇÃO PARCIAL DO OBJETO CONVENIADO. ESGOTAMENTO DOS RECURSOS. CONCLUSÃO DA OBRA PELA GESTÃO SUCESSORA, COM RECURSOS MUNICIPAIS. APROVEITAMENTO DA PARCELA EXECUTADA. ATINGIMENTO DOS OBJETIVOS PREVISTOS. AUSÊNCIA DE DANO AO ERÁRIO. REGULARIDADE COM RESSALVA DAS CONTAS.

TOMADA DE CONTAS ESPECIAL (TCE)

Secretaria de Controle Externo de Tomada de Contas Especial (SecexTCE).

Aprecia-se tomada de contas especial instaurada pelo Fundo Nacional de Desenvolvimento da Educação - FNDE em desfavor do Sr. Gilderlan Ribeiro de Sousa Melo, ex-prefeito do Município de Maurilândia do Tocantins/TO (gestão 2009-2012) , em razão da omissão no dever de prestar contas dos recursos repassados àquele ente pelo Convênio 655.685/2009 (registro Siafi 655694) , tendo por objeto a construção de escola de educação infantil (creche) na municipalidade, no âmbito do Programa Nacional de Reestruturação e Aparelhagem da Rede Escolar Pública de Educação Infantil - Proinfância.  
2.	Com vigência no período de 28/12/2009 a 18/9/2015 e prazo limite para apresentação da prestação de contas em 17/11/2015, referido convênio previu recursos no total de R$ 1.200.000,00, sendo R$ 1.188.000,00 à conta do concedente e R$ 12.000,00 referentes à contrapartida do convenente.
3.	Os repasses da União foram creditados na conta corrente específica do ajuste em 14/1/2010 e 23/2/2011.
4.	Consoante o Relatório de TCE 55/2017-DIREC/COTCE/CGCAP/DIFIN-FNDE/MEC (peça 2) , de 9/2/2017, o concedente concluiu pela ocorrência de prejuízo ao erário, pela totalidade dos recursos federais repassados ao convenente, decorrente da omissão no dever legal de prestar contas desses recursos e atribuído ao Sr. Gilderlan Ribeiro de Sousa Melo, sob o entendimento de que, embora tivesse sido o responsável pela gestão dos recursos conveniados, o aludido gestor não teria adotado as providências para a comprovação da devida utilização dos recursos.
5. 	No âmbito deste Tribunal, após instrução inicial (peça 15) , a Secretaria de Controle Externo de Tomada de Contas Especial - SecexTCE promoveu a citação do Sr. Gilderlan Ribeiro de Sousa Melo, pela totalidade do valor repassado à municipalidade, em razão da não comprovação da boa e regular aplicação dos recursos conveniados, ocasionada pela omissão no dever de prestar contas dos valores recebidos.
6. 	Outrossim, promoveu a audiência do responsável em razão da não disponibilização da documentação necessária para que seu sucessor pudesse apresentar a prestação de contas devida.
7.	Em resposta, o Sr. Gilderlan Ribeiro de Sousa Melo apresentou documentação comprobatória da aplicação dos recursos conveniados (peça 23) .
8. 	Após analisar essa documentação, em conjunto com outros elementos acostados aos autos em resposta a diligências saneadoras endereçadas ao FNDE e à municipalidade (peças 24, 32, 45 e 61) , o auditor da SecexTCE sugeriu, na instrução de mérito (peça 72) , o julgamento pela regularidade com ressalva das contas, tão somente em decorrência da apresentação extemporânea da prestação de contas dos recursos conveniados, ante os seguintes argumentos: a) existência de correspondência entre as despesas informadas na prestação de contas, documentadas por notas fiscais, e os respectivos registros bancários, reconhecida pelo FNDE Nota Técnica 9/2019-DIESP/COAPC/CGAPC/DIFIN (peça 31, fls. 3/10) ; b) plausabilidade da paralisação das obras em face da defasagem dos preços contratados, ocorrência comumente observada no Proinfância; c) conclusão das obras conveniadas pela gestão sucessora, com aproveitamento da parcela executada pela antecessora e conforme concepção ajustada, encontrando-se a escola atualmente em uso pela comunidade; d) utilização de recursos municipais na finalização das obras conveniadas, em consonância com os normativos aplicáveis à espécie e disposições conveniais; e e) inexistência de outras irregularidades a serem enfrentadas pelo TCU.
9.	Discordando desse encaminhamento, o diretor manifestou-se (peça 73) pela irregularidade das contas, com apenação do responsável, ante o entendimento de que "o gestor recebeu e gastou o valor total do FNDE, além de ter deixado a obra inacabada, sendo que houve várias irregularidades, conforme consignado pelo próprio auditor na instrução precedente", de forma que "não é razoável julgar as contas do responsável regulares com ressalva, conforme proposto na peça 72, eis que a conduta do gestor é altamente censurável e merece reprimenda por parte deste Tribunal, na forma do julgamento pela irregularidade de suas contas, a despeito do afastamento do débito".
10.	O secretário da SecexTCE e o Ministério Público junto a este Tribunal concordaram com a proposta do auditor (peças 74 e 75) .
11. 	De pronto, anuo à conclusão do auditor, a qual foi endossada pelo titular da unidade técnica e pelo douto Parquet e cujos fundamentos incorporo às minhas razões de decidir, de reconhecimento da regularidade com ressalva da gestão em exame.
12.	Com efeito, relativamente à irregularidade objeto da citação, concordo que não ocorreu a omissão no dever de prestar contas por parte do Sr. Gilderlan Ribeiro de Sousa Melo.
13. 	Isso porque, ainda que o responsável tenha gerido a totalidade dos recursos federais repassados à municipalidade, a apresentação da prestação de contas desses recursos cabia, formalmente, à sua sucessora, haja vista que a data limite para o cumprimento dessa obrigação inseriu-se temporalmente no período de seu mandato.
14.	Assim, como defendido nos autos, não se mostra aconselhável - nem mesmo justo - imputar responsabilidade ao Sr. Gilderlan Ribeiro de Sousa Melo pelo não cumprimento do prazo originalmente estipulado para prestação de contas, quando tal obrigação não lhe cabia formalmente.
15.	Quanto à irregularidade questionada em sede de audiência, há evidências nos autos (peça 9, fls. 350/356 e 376/504, peça 10, fls. 1/56, e peça 11, fls. 212/239) de que o responsável deixou nos arquivos municipais documentação alusiva à execução do objeto pactuado, ou seja, disponibilizou condições materiais mínimas e necessárias para que sua sucessora pudesse apresentar a prestação de contas exigida. 
16.	Ou seja, igualmente não restou demonstrado que ele tenha impossibilitado o cumprimento desse mister, na forma e prazos estabelecidos.
17.	Destarte, concluo pela insubsistência das irregularidades que deram ensejo ao chamamento do responsável, sendo descabido, por conseguinte, a mácula das presentes contas, com consequente condenação em débito e/ou apenação com multa, em decorrência das condutas inicialmente questionadas.
18.	Não obstante, concordo que o descomprometimento do Sr. Gilderlan Ribeiro de Sousa Melo em atender às notificações do concedente para apresentar a documentação necessária à comprovação da correta aplicação dos recursos que geriu (vide relatório do tomador de contas à peça 2) , só o tendo feito perante este Tribunal, após sua citação, configura ressalva à sua gestão.
19.	A propósito da destinação dada aos recursos conveniados, cumpre destacar a ausência de evidências nos autos de que tais recursos não tenham sido integralmente empregados na construção da escola pactuada, inexistindo, igualmente, indicativos da ocorrência de superfaturamento, desvio e/ou desfalque.
20.	Restou apurado, ademais, que o exaurimento dos recursos conveniados antes da conclusão do objeto pactuado decorreu de circunstâncias alheias à vontade do responsável, e não de alguma omissão ou ação, dolosa ou culposa, de sua parte.
21.	O que se constatou foi que, a partir de requerimento da empresa contratada, como condição para continuidade e conclusão das obras, o responsável solicitou ao FNDE, em 6/10/2010 e 13/7/2011, realinhamento de preços para o objeto pactuado, que já contava com execução física de 84,87%, tendo o convenente rejeitado ambos os pleitos, o último baseado na Análise Técnica de Engenharia - CGEST/DIRPE/FNDE (peça 9, fls. 318/320) , de 21/5/2012, segundo a qual, nos termos da cláusula terceira, item II, subitem "t", cabia ao convenente a complementação dos recursos.
22.	Logo no início de sua gestão, em 21/1/2013, a prefeita sucessora também requereu (peça 9, fls 349/350) , sem sucesso, o pedido de reprogramação de planilha orçamentária aprovada. 
23.	Como bem demonstrou o douto Parquet, a partir dos fatos historiados em seu parecer, intercorrências financeiras naturais em municípios pequenos, como o de Maurilândia do Tocantins/TO, aliadas à defasagem dos valores orçados e contratados em relação aos de mercado, devido ao atraso na liberação de recursos, levaram ao exaurimento desses recursos e ao atraso na conclusão das obras objeto do ajuste em debate.
24.	Quanto às irregularidades a que se referiu o diretor, além de não terem sido objeto de oitiva específica do responsável, referem-se a falhas de planejamento e desconformidades em processo licitatório e em execução contratual, inexistindo indícios de que tenham redundado em aplicação indevida dos recursos conveniados, não tendo o condão de, per se, macular as presentes contas.
25.	Tem-se, ainda, que as obras conveniadas foram concluídas pela municipalidade, nos termos pactuados, mediante recursos próprios e com aproveitamento da parcela executada pelo responsável, e que a unidade escolar se encontra, atualmente, em pleno funcionamento, em prol da comunidade beneficiária, atingindo os fins sociais almejados. 
26.	Por fim, o emprego de recursos municipais na conclusão das obras conveniadas não representou desconformidade que comprometesse os interesses federais, haja vista que o objetivo previsto no plano de trabalho foi executado e o benefício social pretendido alcançado. Muito menos constituiu ato ilícito, mas o mero cumprimento do regramento do ajuste, na forma da cláusula terceira, alínea II, item "r", do termo do convênio (peça 9, fl. 175) , segundo a qual o convenente deveria concluir o objeto conveniado, destinando recursos financeiros próprios caso os recursos transferidos pelo concedente fossem insuficientes.
27.	Vê-se que não restaram pendências a impedir a conclusão de que os recursos repassados ao Município de Maurilândia do Tocantins/TO foram aplicados conforme pactuado, gerando o benefício esperado, não havendo que se falar em dano ao erário nem, tampouco, irregularidade motivadora de apenação.
28.	Considerando, então, a insubsistência dos questionamentos que deram ensejo à citação e à audiência do Sr. Gilderlan Ribeiro de Sousa Melo e a não apuração de outras falhas na aplicação dos recursos públicos federais por ele geridos, à exceção da apresentação extemporânea da prestação de contas devida, cabe o julgamento pela regularidade com ressalva das presentes contas, dando quitação ao responsável, nos termos do art. 18 da Lei 8.443/1992. 
	Pelas razões expostas, VOTO no sentido de que seja adotado o acórdão que ora submeto à apreciação deste colegiado.
TCU, Sala das Sessões Ministro Luciano Brandão Alves de Souza, em 1 de novembro de 2022.
Ministro JOÃO AUGUSTO RIBEIRO NARDES 
Relator